最高法院刑事判決　　　　　　九十六年度台上字第四六四二號
上　訴　人　甲○○
　　　　　　乙○○
　　　　　　丙○○
　　　　　　　　　　號（另案在台灣台南監獄台南分監執行）
上列上訴人等因殺人案件，不服台灣高等法院台南分院中華民國
九十六年五月十六日第二審更審判決（九十五年度上重更(三)字第
四八○號，起訴案號：台灣嘉義地方法院檢察署九十年度偵字第
五九三四號、第七○八六號，九十一年度偵字第四二六號），提
起上訴，本院判決如下：
    主  文
上訴駁回。
    理  由
本件原判決認定上訴人甲○○係翁來旺之妻，兩人於民國七十三
年二月間舉行公開儀式結婚。婚後，翁來旺單獨收養一子二女，
為翁元振、翁秀婷（即黃秀婷）及翁○○（八十一年十一月八日
生，其名詳卷）。緣八十五年一月二十三日翁來旺自任要保人及
被保險人，向國泰人壽保險股份有限公司（下稱國泰人壽公司）
投保終身壽險新台幣（下同）一百萬元，以甲○○為受益人。八
十八年五月二十一日，翁來旺復向國泰人壽公司投保終身壽險六
十萬元，被保險人為翁來旺，受益人亦為甲○○。嗣甲○○於八
十八年底前揭婚姻關係存續中，與石錦興（業經原審判刑確定）
在台南縣白河鎮昇平橫巷三十二號共賦同居，迨至八十九年九月
四日，翁來旺再向國泰人壽公司投保平安保險五百萬元，保險期
間自八十九年八月八日起至九十年八月八日止，被保險人仍為翁
來旺，受益人則為甲○○及翁元振，並均為甲○○所知悉。詎：
(一)、甲○○與石錦興因借款買屋、購車等花費，需款孔急，竟共
同基於意圖為自己不法所有之犯意聯絡，同謀以製造假車禍殺害
翁來旺之方式詐領保險金，遂邀集上訴人乙○○至白河鎮住處，
告以上開計畫，欲由乙○○下手實行，並將翁來旺之外貌、車號
及可能出現之時間、地點均告知乙○○，允於事成之後，給予乙
○○一百五十萬元之報酬。乙○○應允後，即於九十年一月八日
九時許，依計畫駕駛其所有車號Ｃ八─五四二○號自用小客車，
前往同縣鹽水鎮耐斯餐廳旁等候，嗣果見翁來旺騎乘ＷＦＶ─六
八七號機車出現，乙○○遂基於殺人之故意，駕駛小客車衝撞翁
來旺所騎乘之機車，惟僅造成翁來旺受有右手掌三乘三公分挫裂
傷、中指撕裂、左臉頰三乘三公分挫裂傷、左膝三乘三公分挫裂
傷、右膝五乘五公分挫裂傷、左下腹十乘十公分挫裂傷之傷害，
乙○○見未得逞，乃將翁來旺送醫救治，甲○○則於翌日在其住
處交付乙○○二萬元，由乙○○攜往嘉義縣義竹鄉公所支付翁來
旺而成立調解。甲○○、石錦興見上開車禍未達成翁來旺死亡結
果，猶覬覦前揭保險金，乃央請乙○○代覓人手再製造假車禍，
乙○○遂將此事轉告上訴人丙○○，並於九十年二月初某日帶同
丙○○前往石錦興住處，由甲○○告以上開製造假車禍殺害翁來
旺之計畫，並應允如能順利撞死翁來旺，將支付二百五十萬元之
報酬；又因丙○○所駕駛之大黑雕牌自用小客車非其所有，而石
錦興所有之Ｃ四─六九六六號自用小貨車除一般強制險外，另有
加保二百萬元之第三人責任險，遂商議以該自用小貨車為犯罪工
具，甲○○、石錦興、乙○○接續渠等上開之殺人犯意，並與丙
○○基於共同殺害翁來旺之犯意聯絡，先由甲○○偕丙○○前往
義竹鄉仁里村三二五號翁來旺住處附近熟悉環境，並告知翁來旺
所乘機車之車型與車號。嗣於同年二月十一日十時許，石錦興駕
駛上開小貨車至乙○○位於白河鎮畚箕湖一三五之二十號四樓之
租住處交予在該處等候之丙○○，由丙○○駛往義竹鄉翁來旺之
住處守候，惟因翁來旺未出現，丙○○乃於下午四時四十七分許
撥打電話予甲○○，甲○○告以前往義竹鄉電信局前等候，迄同
日下午五時十分許，丙○○果見翁來旺騎乘機車自義竹加油站返
家，丙○○即跟隨在後，至義竹鄉義竹村一九八之四八號台十九
線公路旁，旋以殺人之故意，加速衝撞翁來旺所騎乘之機車尾部
，致翁來旺受有右側肋骨七、八、九骨折、右側肩骨骨折合併臂
神經叢損傷，肢體多處擦傷、下巴四乘○‧五公分挫傷、上門牙
斷裂兩根、後枕血腫五乘六公分、下唇瘀血三乘二公分之傷害，
翁來旺經送醫救治後亦倖免於難，而未得逞。甲○○、石錦興因
先後兩次製造假車禍殺害翁來旺不成，已支出十餘萬元之和解金
額，遂再央請乙○○、丙○○代覓殺手殺害翁來旺以詐領保險金
，適丙○○友人顏政堂亦需錢孔急，丙○○、乙○○乃於九十年
六月中旬某日介紹顏政堂（業經另案判刑確定）與甲○○等認識
，由甲○○告以殺害翁來旺之計畫，惟雙方就報酬部分無法談妥
，迄同年六月二十一日下午六時許，石錦興駕車搭載甲○○至乙
○○不知情之友人蔡俊雄（綽號「阿才」）位於白河鎮汴頭里五
汴頭二十之四號住處與乙○○、丙○○及顏政堂會合，五人商議
以開槍之方式殺害翁來旺，惟因行兇槍枝價錢應如何支付一節無
共識，而未達成協議。適丙○○曾於八十八年初，受黃騰禕（已
死亡）之託，未經許可而將黃騰禕所交付之美製九二制式貝瑞塔
手槍（槍枝管制編號0000000000、槍枝號碼經電解法
顯現結果研判為ＢＥＲ四五二六六二Ｚ、含彈匣一個）、同口徑
制式子彈五發及九二制式貝瑞塔手槍（槍枝管制編號00000
00000、槍枝號碼ＢＥＲ○一一六六○、含彈匣一個）、同
口徑制式子彈五發，藏放於其住處旁空屋（丙○○未經許可，寄
藏手槍部分，業經判刑確定），甲○○等人得知上情，遂思由丙
○○提供槍枝殺害翁來旺，同年六月二十七日下午，丙○○、乙
○○先至藏槍處拿取上開槍彈，石錦興、甲○○於同日下午三時
至四時許，至台南縣永康市○○○路某肯德基速食店與乙○○、
丙○○、顏政堂見面，甲○○、石錦興、乙○○、丙○○遂接續
上開殺人犯意，而與顏政堂基於共同持槍槍殺翁來旺之犯意聯絡
，共同謀議推由顏政堂持槍前去槍殺翁來旺，並就報酬部分達成
協議，由顏政堂取得一百五十萬元之報酬，另甲○○加付三十萬
元給丙○○作為提供槍枝之對價。商議既定，乙○○、丙○○即
於同日下午四時許，將上開槍彈攜至永康市顏政堂住處，交予顏
政堂，除前揭子彈外，由顏政堂選用其中之美製九二制式貝瑞塔
手槍（槍枝管制編號0000000000）。翌日（二十八日
）晚上約九時許，丙○○駕駛Ｄ三─○一一一號自用小客車，搭
載顏政堂前往蔡俊雄住處，其二人與乙○○在該處閒聊停留至次
日（即二十九日）零時許，丙○○即駕駛上開自用小客車搭載顏
政堂先赴鹽水鎮某處，換乘丙○○向不知情之羅明在借用、而由
丙○○、顏政堂預藏於該地之ＰＥＧ─六六一號重型機車，其後
由丙○○駕車在前，顏政堂騎乘機車跟隨在後，於凌晨一、二時
許抵達翁來旺住處附近，丙○○先停車在附近接應，並於車內指
示翁來旺臥室窗戶，示意顏政堂下手。顏政堂遂將機車騎至翁來
旺臥室之圍牆外停車熄火，循圍牆與房屋間之小巷弄趨近該臥室
，並自窗外向內窺探確定翁來旺在屋內床上睡覺後，即持所攜帶
之上開槍彈，將槍枝伸入紗窗缺口，近距離連發五槍，其中四彈
擊中翁來旺，子彈分自翁來旺右肩鎖骨部，肩向下七公分，中線
向右六公分（槍彈創一）、左上臂後方，肩向下七公分（槍彈創
二）、右上臂後方，肩向下一三‧五公分（槍彈創三）、右上臂
後方，肩向下六公分（槍彈創四）射入，依序從左後頸部、肩向
上七公分，中線向左三公分（槍彈創一），右上臂後方，肩向下
七公分（槍彈創三）、左上背部（槍彈創四）射出，其中一彈嵌
於翁來旺左肩上方皮下組織，中線向左一七公分處（槍彈創二）
，致翁來旺因頭頸部及上肢多處槍創，出血性休克死亡；另一彈
則擊中與翁來旺同睡之翁○○（此部分非甲○○等人事先所預知
），子彈自翁○○頭部右枕部，頭頂向下九公分，左耳道向上九
公分，左耳道向後六公分射入，從頭部左頂部，頭頂向下一公分
，中線向左五公分射出，致翁○○因頭部右枕部遠距離手槍槍創
死亡。顏政堂開槍後，旋偕丙○○逃逸，並先將上開手槍藏置於
義竹鄉河濱親水公園路邊施工用之水泥涵管內，再將所騎乘之機
車置於鹽水鎮原停放處，然後由丙○○駕駛上開小客車搭載顏政
堂返回蔡俊雄住處，並告知乙○○業已槍殺翁來旺死亡。數日後
，丙○○、顏政堂復前往上開藏槍處，將兇槍移至義竹鄉五厝村
八掌溪堤防五厝段堤防內埋藏。翁來旺死亡後，甲○○於九十年
七月十七日填具理賠申請書，向國泰人壽公司申請理賠，惟因翁
來旺並非意外死亡，而未得逞。又翁來旺遭槍殺後，顏政堂多次
要求甲○○依約支付酬金，甲○○乃於七月二十七日提款五十萬
元予顏政堂，其中六萬五千元顏政堂因乙○○之要求，本欲交給
乙○○作為其自用小客車於九十年三月三十日衝撞丁○○時撞及
路旁水泥柱而毀損之代價，但因甲○○表示要將該六萬五千元先
做辦理貸款之手續費，俾能貸得款項給付尾款，乃逕將該六萬五
千元扣下。顏政堂取得其餘款項，將其中三十萬元交予丙○○作
為提供槍枝之報酬，另十萬元則返還先前欠丙○○之借款，顏政
堂僅得三萬五千元，甲○○則未再給付顏政堂任何款項。迄九十
年九月十二日，經警循線查獲上情，並由丙○○帶領，在義竹鄉
○○村○○段八掌溪堤防外，取出上開槍殺翁來旺所用之槍枝。
(二)、甲○○係丁○○之生母，為丁○○之法定繼承人之一，其以
丁○○或自己為要保人，並均以丁○○為被保險人，分別於八十
七年、八十九年間向三商美邦人壽保險股份有限公司、國泰人壽
公司投保人壽保險及傷殘保險。甲○○因當時經濟狀況不佳，基
於承前同一圖謀製造假車禍殺害丁○○，以詐領保險金之不法所
有意圖，適因乙○○、丙○○於上開製造假車禍殺害翁來旺詐領
保險金未成，造成甲○○須額外支付翁來旺和解金，甲○○乃要
求丙○○、乙○○代尋殺手。九十年二月間，丙○○知悉其友人
王俊彬需款周轉，乃將甲○○欲找人製造假車禍詐領保險金之事
告知王俊彬（業經另案判刑確定），透過丙○○居間介紹，甲○
○與王俊彬達成以一百五十萬元代價，僱請王俊彬製造假車禍殺
害丁○○之協議，甲○○為此另向乙○○借用Ｃ八─五四二○號
自用小客車作為犯罪工具，乙○○、丙○○、甲○○承續上開殺
人之概括犯意與王俊彬基於共同殺人之犯意聯絡，先由乙○○駕
駛上開小客車，搭載丙○○、王俊彬前去台南市○○路、永康市
影劇三村等處察看丁○○上班處所及住處之地形、路徑，並告知
丁○○之特徵、所騎乘之機車號碼等事項，另於同年三月二十日
以後之同月下旬某日，由乙○○駕駛上開小客車至影劇三村大門
對面路口交予王俊彬，並由王俊彬在該處等待丁○○而預備殺害
，惟因王俊彬多次無法跟上丁○○所騎乘之機車，且在市區無法
下手衝撞而作罷。丙○○、乙○○及王俊彬將此一狀況告知甲○
○，甲○○遂要渠等至中山高速公路台南仁德交流道附近車輛較
少之路段埋伏等候，再由其以電話約丁○○外出至仁德交流道見
面，途中由王俊彬伺機製造假車禍殺害丁○○，商議既定，甲○
○便於同月三十日晚上八時四十二分許，佯以交付零用金為由，
用行動電話約丁○○至仁德交流道附近之統一便利商店見面，乙
○○則於之前，即駕駛上開小客車至永康市○○路九八五號附近
路旁將車交予王俊彬；丙○○、乙○○並共乘不詳車號機車至影
劇三村文化中心前等候，監控丁○○出門之行蹤以通知王俊彬，
王俊彬則將上開小客車停放於永康市○○路七十一巷與裕農路交
叉路口紅綠燈處埋伏。乙○○、丙○○見丁○○接獲甲○○通知
而騎乘機車出門後，即以電話通知王俊彬注意，並共乘機車在後
尾隨，惟因丁○○騎乘機車過快，丙○○、乙○○未能緊跟，嗣
丙○○、乙○○騎至王俊彬埋伏處，見王俊彬並未駕車追趕，便
告知丁○○之機車已經過，王俊彬情急之下，遂駕駛上開小客車
右轉與中山高速公路平行之永康市○○路欲追趕衝撞丁○○，旋
即不慎撞及路旁水泥柱發生車禍；乙○○、丙○○隨後到達車禍
現場，並由乙○○打電話通知尚在白河鎮住處之甲○○，再由不
知情之石錦興駕車搭載甲○○到場處理，甲○○乃在同晚八時五
十五分許，以佯稱在高速公路發生車禍無法到場為由，電話通知
丁○○無須赴約。甲○○於王俊彬製造假車禍失敗後，因尚須支
付乙○○修車費用，且為遂其殺害丁○○以詐領保險金之目的，
於同年四月初在其白河鎮同居處，與丙○○、王俊彬等人再商議
接續以槍枝殺害丁○○，並推由王俊彬持槍實行殺害丁○○之行
為，代價仍為一百五十萬元，獲王俊彬應允後，適乙○○知悉劉
火木生前留有具殺傷力之仿COLT廠半自動手槍製造之金屬玩具改
造槍枝一支（槍枝管制編號0000000000）及改造子彈
五發，藏置於白河鎮草店里南二高橋墩處，丙○○、王俊彬遂向
乙○○商借上開槍枝使用，而乙○○因亟欲由王俊彬之報酬中拿
回修車款，乃同意提供劉火木所藏置之改造槍枝及子彈供王俊彬
使用。乙○○、丙○○、甲○○遂承前共同殺人之犯意，與王俊
彬基於共同持槍殺人之犯意聯絡，先由乙○○於同年四月初某日
，至前開藏槍地點取出劉火木藏置之改造槍枝、子彈而非法持有
後，丙○○與王俊彬於同月十二日之前數日一同前往白河鎮新厝
仔一五四號「吉良堂」神壇後方，由乙○○將該改造槍枝、子彈
交予王俊彬，王俊彬取得槍彈後，便數次與乙○○或丙○○欲跟
蹤丁○○下手而苦無機會，嗣同月十二日下午某時，丙○○與王
俊彬約在永康市某公園處會合，由丙○○提供其向不知情之羅明
在借用之機車供王俊彬騎用，王俊彬則在丁○○下班返家途中埋
伏，另由丙○○在丁○○位於台南市○○路○段上班處監視丁○
○行蹤，同日下午六時三十分許，丙○○發現丁○○自其上班處
下班欲返家時，便以電話通知王俊彬，並騎乘機車尾隨，王俊彬
則另騎乘機車在丁○○返家途中埋伏跟蹤，並於發現丁○○行蹤
後，趁丁○○停車購物之際，預於永康市○○街六十號對面之停
車棚埋伏，嗣見丁○○行經該處，王俊彬即以隨手撿拾之木棍毆
擊丁○○頭部，致其人、車倒地後，再持前開槍枝近距離正面連
發三槍，惟第一發及第三發均未擊發，第二發子彈則自丁○○左
胸射入，嵌於丁○○右側胸腔處。王俊彬於開槍後，旋騎乘機車
至上開公園停車處與丙○○會合後逃逸。丁○○經送奇美醫院急
救，始倖免於難。王俊彬則於行為後，將未用之改造子彈二發丟
棄，並將上開改造之槍枝歸還乙○○，嗣經警循線查獲，並經乙
○○帶同警方取出上開改造槍枝等情。係以上開事實，業據甲○
○坦承參與二次為詐領保險金而以製造假車禍方式謀害翁來旺；
乙○○則坦承下手實行第一次以假車禍謀害翁來旺，及介紹丙○
○執行第二次假車禍殺人行為，並提供車輛供甲○○買兇撞擊丁
○○；丙○○亦坦承答應甲○○、石錦興之要求製造假車禍欲撞
死翁來旺，及提供槍枝予顏政堂。而翁來旺自任要保人及被保險
人，分別向國泰人壽公司投保壽險等保險，於其意外死亡時，甲
○○可以受益人之地位取得五百十一萬元之保險金，有要保書影
本三份在卷可按，並經翁秀婷於第一審證述保險受益人是甲○○
及其弟翁元振無訛；石錦興於八十八年底起即與甲○○同居，業
分據甲○○、石錦興及丙○○證述在卷，且石錦興購買上開與甲
○○同居之房屋時，曾於八十八年九月八日向台南區中小企業銀
行股份有限公司借款五百五十萬元，並以甲○○為連帶保證人，
有該銀行授信約定書影本三份在卷可稽，足見甲○○、石錦興二
人同財共居，利益相同，得均霑上開各保險金；而甲○○以石錦
興名義開出支票，自九十年九月十七日起至同年十一月三十日止
，亦有十一筆退票紀錄（合計四十七萬四千五百六十七元），有
台南縣票據交換所九十一年十月十一日南縣票字第二五二號函與
所附之退票紀錄在卷可參，堪認甲○○與石錦興當時之資金狀況
不良。甲○○於與翁來旺婚姻關係存續中，竟與石錦興自八十八
年底起開始同居，其復於原審第二次更審時供承翁來旺死亡後，
其有向保險公司申請保險金等語，足徵甲○○確為詐領保險金，
始與其餘共同被告等共謀以製造假車禍方式殺害翁來旺。而翁來
旺於九十年一月八日約十時許，騎乘機車行經鹽水鎮○○○○○
道路，遭乙○○駕駛Ｃ八─五四二○號小客車撞及而受傷，有車
禍現場草圖、義竹鄉調解委員會九十年調字第二號調解書、急診
護理紀錄、急診病歷各一份在卷足憑。乙○○就其應允以一百五
十萬元代價，製造假車禍欲置翁來旺於死地，並於九十年一月八
日九時許，在鹽水鎮駕駛小客車衝撞翁來旺，事後甲○○並交二
萬元予其持與翁來旺成立調解等情，業於第一審供承明確，復在
原審第二次更審時證稱：甲○○的目的，就是要致翁來旺於死地
，與翁來旺調解之二萬元亦是甲○○交由其支付予翁來旺各等語
，並有嘉義縣義竹鄉調解委員會調解書影本附卷可佐。又翁來旺
於同年二月十一日下午五時十分許，騎乘機車行經義竹鄉義竹村
台十九線公路一九八之四八號前，遭丙○○駕駛石錦興所有之Ｃ
四─六九六六號自用小貨車自後追撞，而受有右側肋骨七、八、
九骨折等傷害，除據翁來旺指述在卷外，並有道路交通事故調查
報告表影本、急診護理紀錄、照片四張、醫院病歷摘要報告影本
及車籍查詢之車主變更資料在卷可佐；丙○○就其經由乙○○之
介紹而與甲○○、石錦興洽談以二百五十萬元代價製造假車禍殺
害翁來旺事宜及其間過程等情，業於偵查中及第一審時供述在卷
，復在原審第二次更審時供證甚詳。而丙○○交予顏政堂持以射
殺翁來旺等之美製九二制式貝瑞塔手槍（槍枝管制編號0000
000000、槍枝號碼經電解法顯現結果研判為ＢＥＲ四五二
六六二Ｚ），經送請內政部警政署刑事警察局（下稱刑事警察局
）鑑定結果，機械性能良好，認具殺傷力，有刑事警察局九十年
九月二十六日刑鑑字第一九一五一二號鑑驗通知書附卷可憑。顏
政堂就其於九十年六月中旬，偕乙○○、丙○○到石錦興住處與
甲○○等見面，丙○○、乙○○旋於同月二十七日下午四時許，
在其永康巿住處將供犯罪使用之槍枝交付，嗣於同月二十八日晚
由丙○○駕車搭載其前往蔡俊雄住處，與乙○○、丙○○等人在
該處閒聊停留至翌日零時許，再由丙○○載其前去騎乘機車，並
尾隨丙○○之小客車駛往翁來旺住處，丙○○搖下車窗以手指示
翁來旺之房間，其將機車停妥後，持槍伸入紗窗缺口內，對屋內
睡覺之人連發五槍，使翁來旺、翁○○當場死亡，旋偕丙○○先
至義竹鄉河濱親水公園路邊施工用水管內藏置手槍，再返回蔡俊
雄住處等情，已於警詢時供陳明確，復於原審第二次更審時，供
證前揭槍枝係向丙○○所借。核與丙○○於偵查中所供述情節相
符，亦與乙○○於偵查中所述：九十年六月二十八日丙○○載顏
政堂到「阿才」家，我們聊天到約晚上十二時，他們出發，我去
睡覺，他們回來我開門，他們說ＯＫ等語一致。而翁來旺、翁○
○確於九十年六月二十九日凌晨二時許，在前揭住宅臥室中遭槍
擊致死，業經第一審檢察官督同法醫師相驗在卷，並有現場照片
五十張、勘驗筆錄、驗斷書、相驗屍體證明書及法務部法醫研究
所鑑定書可佐；又依初步現場勘查報告及現場照片所示，於翁○
○足部附近發現五發彈殼，並尋獲未破碎彈頭三發，彈頭碎片三
片，經刑事警察局鑑定結果，與上開丙○○未經許可而寄藏之九
二制式貝瑞塔手槍（槍枝管制編號0000000000）試射
之彈頭來復線紋痕特徵均相吻合，認均係由該槍枝所擊發，有該
局九十年十二月十九日九十刑鑑字第二一八一○四號函在卷足憑
。又丙○○、乙○○如何介紹顏政堂與甲○○、石錦興認識充當
加害翁來旺之殺手，丙○○、甲○○、乙○○、石錦興如何於九
十年六月二十一日在蔡俊雄上開住處，商議以開槍之方式，殺害
翁來旺領取保險金，因就所用槍枝價錢一節未能達成協議，同月
二十七日下午，甲○○、石錦興、乙○○、丙○○及顏政堂在永
康市○○路肯德基速食店再會合商議後，同意由甲○○加付三十
萬元作為丙○○提供槍枝之費用（含槍殺報酬共一百八十萬元）
，業分據丙○○於第一審時及顏政堂在原審第二次更審中供述在
卷；乙○○在第一審亦供承：其在甲○○等人於六月二十一日至
蔡俊雄住處商議時在場，但價錢談不攏等語，顯見上訴人等確有
與石錦興、顏政堂共同謀議槍殺翁來旺。至顏政堂雖於上開時、
地開槍造成翁來旺、翁○○二人死亡，因甲○○等人所共謀殺害
之對象係翁來旺，且翁秀婷於第一審時亦供證，翁○○之前均與
其一起睡，在案發前約一個月，才過去與翁來旺睡等語，則甲○
○對於翁○○突與翁來旺在同一房間睡覺，顯非知情，亦無從憑
認其與乙○○、丙○○、石錦興均預知槍擊翁來旺時，有誤中翁
○○之虞，渠等就顏政堂殺害翁○○部分，係超出共謀犯意聯絡
之範圍，自難令渠等負責。甲○○、乙○○、丙○○與顏政堂、
石錦興確有殺害翁來旺之殺人犯行，均堪認定。再者，王俊彬於
原審更審前證稱：其有開車去撞丁○○，亦有槍擊射殺丁○○，
其與甲○○在談殺害丁○○時，丙○○、乙○○亦有在場，其亦
有與丙○○、乙○○二人商量談論殺害丁○○之事等語。而乙○
○就其於九十年三月下旬，提供車輛俾甲○○買兇進行殺害丁○
○，及丙○○對其與甲○○如何於殺害翁來旺未果後，推由乙○
○駕車搭載相偕至丁○○家附近之永康市○○○村○○○○路口
，將車交予王俊彬在該處等待衝撞殺害丁○○，因王俊彬多次無
法跟上丁○○騎乘之機車而未果，嗣乃合謀改為由甲○○以電話
佯約丁○○至仁德交流道附近見面，俟機予以衝撞，亦因在追逐
中王俊彬之車撞及路旁水泥柱而未得逞。其後甲○○又與乙○○
、丙○○及王俊彬商議，由王俊彬以借自乙○○之改造槍枝槍擊
丁○○，亦因該槍卡彈，連開三槍只擊中一發，丁○○因經人送
醫急救始免於難等各情，業據乙○○、丙○○分別於第一審及原
審第二次更審時供明在卷，核與王俊彬於第一審時證述前開過程
之重要情節及所繪草圖等均相符合，復經第一審勘驗前揭過程之
埋伏、跟蹤及撞及路旁水泥柱等地點無異，並有勘驗筆錄及相關
地點照片十二張在卷可參。又丁○○乃甲○○與前夫羅家克所生
，為甲○○之親生子，此業據甲○○、丁○○於原審更審前陳述
明確，並有法務部戶役政連結作業系統查詢結果資料在卷可按，
足見甲○○與丁○○確為母子。丁○○於第一審時證稱：其遭王
俊彬槍擊前某晚約九時許，甲○○表示要給他錢而約在仁德交流
道附近見面，後來又通知她在高速公路發生車禍，要他不用過來
；甲○○亦坦承：乙○○所有之小客車發生車禍當日，其確實曾
聯絡丁○○至仁德交流道附近之便利商店，但後來又打電話告訴
其不能去各等語。而嗣後王俊彬持以槍殺丁○○之改造槍、彈為
乙○○所提供，該槍、彈原為乙○○友人劉火木所有，藏置於白
河鎮草店里南二高橋墩處，乙○○於丙○○商借槍彈後，即至藏
放地點取出攜至白河鎮「吉良堂」神壇交予王俊彬、丙○○，王
俊彬行兇後，又將該槍枝返還乙○○，乙○○再將該槍枝放回原
藏置之地點等情，業分據王俊彬在偵查中及丙○○、乙○○、王
俊彬於第一審時供述在卷；扣案之改造槍枝（槍枝管制編號：0
000000000），經刑事警察局鑑定結果，認係仿COLT廠
半自動手槍製造之金屬玩具手槍更換已貫通之土造槍管改造而成
之改造槍枝，機械性能良好，可供擊發子彈使用，具殺傷力，有
該局九十年十月二十四日刑鑑字第二○一七七六號鑑驗通知書在
卷可稽。按持具殺傷力之槍彈朝人體重要部位射擊，足以戕害人
之生命，導致死亡之結果，為公眾週知之事項；王俊彬持上開具
殺傷力之槍枝近距離朝丁○○之胸部及頭部連開三槍，雖僅第二
槍擊中丁○○之胸部（子彈由左胸口進入，卡在右胸口處），其
餘兩槍均未擊發，惟丁○○係經送醫急救始倖免於難，有奇美醫
院病歷資料影本在卷可憑，足見王俊彬持上開改造槍枝對丁○○
射擊時，確係基於殺人之犯意而為。乙○○、丙○○雖辯稱：渠
等對王俊彬殺害丁○○未遂部分，僅有幫助之犯意云云。惟按刑
法上之幫助犯，係指以幫助他人犯罪之意思，對於正犯資以助力
，而未參與實行犯罪構成要件之行為者而言，如就構成犯罪事實
之一部，已參與實行，即屬共同正犯。乙○○、丙○○不僅對於
甲○○以一百五十萬元代價僱請王俊彬殺害丁○○以詐領保險金
一事知之甚詳，且乙○○坦承其開車帶同丙○○、王俊彬前去丁
○○上班及住處等地點察看，並告知丁○○之特徵、機車車號等
，及其提供小客車與上開改造槍彈予王俊彬時，亦知悉王俊彬係
要用以殺害丁○○等情；參諸乙○○、丙○○尚於王俊彬製造假
車禍及持槍射殺丁○○之過程中，或共同，或單獨騎乘機車跟蹤
，並通知王俊彬使之及時掌握丁○○之行蹤，以進行製造假車禍
或持槍射擊等殺害丁○○之行為，丙○○甚或在無法跟上丁○○
所騎乘之機車時，猶與甲○○共商對策，則乙○○、丙○○顯已
參與殺害丁○○構成要件行為之實行與謀議，自非僅止於幫助行
為，乙○○、丙○○均係基於正犯之意思而參與犯罪，並與甲○
○、王俊彬間有殺害丁○○之犯意聯絡及行為分擔。至王俊彬於
原審第二次更審時另證稱：槍枝是向丙○○借的，我只有告訴他
要辦事情，槍擊丁○○之事，我只與甲○○商量云云，核與上開
事證不符，自無足採。甲○○、乙○○、丙○○與王俊彬確有共
同殺害丁○○未果及共同持有改造槍枝、子彈之犯行，亦均堪認
定。為其所憑之證據及認定之理由。復就甲○○辯稱：伊知槍殺
翁來旺之事，但未參與，且曾阻止乙○○繼續謀害翁來旺，九十
年六月二十七日並未至永康市肯德基速食店與顏政堂、乙○○、
丙○○見面，丁○○部分伊則完全不知情，亦未向乙○○借小客
車，丁○○向伊拿錢，是三月二十六日之事，並非三月三十日，
三月三十日伊打電話是因丁○○的保險到期，要丁○○回家與其
父商量是否要續保，丁○○為伊之親生子，平日關係良好，伊不
可能加以殺害，伊領五十萬元是要給付喪葬費云云；乙○○辯稱
：伊開車撞翁來旺，僅係擦撞而已，並沒有要撞死他，槍殺翁來
旺之細節均是甲○○與顏政堂商談，伊未參與，亦未逼甲○○，
伊係受甲○○之託代尋願意製造假車禍殺害翁來旺之人，並因此
介紹丙○○與甲○○、石錦興認識，但細節均是甲○○與丙○○
洽談，伊不清楚，亦未參與，丁○○如何遭王俊彬槍擊與伊無關
，是甲○○向伊借車當工具要去撞人，且帶伊去看丁○○住處，
並說她經濟轉不過來，伊才答應甲○○，是丙○○載王俊彬過來
向伊借槍的，伊僅提供槍枝給王俊彬及幫王俊彬看丁○○住處的
現場而已，九十年七月二十七日顏政堂到「阿才」家找伊，要伊
找甲○○，伊打電話給甲○○，後來甲○○及石錦興到「阿才」
家，甲○○有給顏政堂五十萬元，她叫顏政堂不要拿那麼多，她
要拿錢去辦理貸款，尾款等貸款出來後，再將尾款給顏政堂，後
來顏政堂就拿六萬五千元給甲○○，伊並沒有拿到任何錢云云；
丙○○辯稱：伊撞翁來旺時已改變心意，不欲致翁來旺於死而緊
急煞車，致僅撞傷翁來旺，顏政堂事前即向其借用槍枝防身，槍
殺翁來旺當日顏政堂僅說要去鹽水找朋友，伊不知其要殺翁來旺
，亦未參與謀議或執行槍殺翁來旺，伊未與顏政堂一同去義竹鄉
指示翁來旺所住之房間，故翁秀婷只聽見機車離去之聲音，其僅
係幫助，王俊彬開車去撞丁○○，是王俊彬要伊注意丁○○下班
時間並通知其行蹤，伊未參與王俊彬槍殺丁○○云云。均係如何
之不足採信，亦於理由中逐一剖析，論敘綦詳。並說明槍砲彈藥
刀械管制條例業於九十四年一月二十六日修正公布第四條、第八
條、第十六條、第二十條，並刪除第十條、第十一條、第十七條
，有關未經許可持有其他可發射金屬或子彈具有殺傷力之各式槍
砲罪處罰，業改列於第八條第四項，法定刑由「一年以上七年以
下有期徒刑，併科新台幣七百萬元以下罰金」，修正為「三年以
上十年以下有期徒刑，併科新台幣七百萬元以下罰金」。上訴人
等未經許可，持有其他可發射子彈之槍枝部分，行為後法律既已
變更，比較新舊法，應以上訴人等行為時之舊法較為有利，依修
正後刑法第二條第一項前段規定，適用修正前槍砲彈藥刀械管制
條例第十一條第四項之規定。又上訴人等行為後，原刑法第五十
五條前段、第五十六條有關牽連犯、連續犯之規定，業於九十四
年二月二日修正刪除，並於九十五年七月一日施行，所犯二罪以
上，已無牽連犯或連續犯從一重處斷之適用，應合併處罰，惟比
較新舊法，以舊法較有利於上訴人等，依修正後刑法第二條第一
項前段之規定，應依上訴人等行為時之舊法即修正前之刑法第五
十五條前段、第五十六條規定適用牽連犯及連續犯之規定論處。
至刑法第二十八條有關共同正犯之條文，僅係文字之修正，即將
原文字「實施」，改為「實行」，其餘則無變動；刑法第十一條
之規定，固亦有修正，但僅係將原條文第十一條之內容：「本法
總則於其他法令有刑罰之規定者，亦適用之。但其他法令有特別
規定者，不在此限」，修正增加為「本法總則於其他法律有刑罰
或保安處分之規定者，亦適用之。但其他法律有特別規定者，不
在此限」而已，依修正後刑法第二條第一項前段之規定，仍適用
原修正前刑法第二十八條、第十一條前段規定。核甲○○所為，
係犯刑法第二百七十一條第一項之殺人罪及第二百七十一條第二
項、第一項之殺人未遂罪，槍砲彈藥刀械管制條例第七條第四項
未經許可無故持有手槍罪、第十二條第四項未經許可持有子彈罪
、修正前槍砲彈藥刀械管制條例第十一條第四項之未經許可持有
其他可發射子彈槍枝罪，刑法第三百三十九條第三項、第一項之
詐欺取財未遂罪；乙○○所為，係犯刑法第二百七十一條第一項
之殺人罪及第二百七十一條第二項、第一項之殺人未遂罪，槍砲
彈藥刀械管制條例第七條第四項未經許可無故持有手槍罪、第十
二條第四項未經許可持有子彈罪、修正前槍砲彈藥刀械管制條例
第十一條第四項之未經許可持有其他可發射子彈槍枝罪；丙○○
所為，係犯刑法第二百七十一條第一項之殺人罪及第二百七十一
條第二項、第一項之殺人未遂罪，槍砲彈藥刀械管制條例第十二
條第四項未經許可持有子彈罪、修正前槍砲彈藥刀械管制條例第
十一條第四項之未經許可持有其他可發射子彈槍枝罪。甲○○、
乙○○與已判決確定之石錦興就共同以自己犯罪之意思，事前同
謀，而推由乙○○製造假車禍殺害翁來旺犯行間；上訴人等與石
錦興就共同以自己犯罪之意思，事前同謀，而推由丙○○製造假
車禍殺害翁來旺犯行間；上訴人等與石錦興、顏政堂就共同以自
己犯罪之意思，事前同謀，而推由顏政堂持上開制式手槍、子彈
槍殺翁來旺犯行間；上訴人等就共同以自己犯罪之意思，事前同
謀，而推由王俊彬駕車製造假車禍，暨持改造手槍、子彈槍殺丁
○○未遂等犯行間，皆有犯意聯絡及行為之分擔，均為共同正犯
。另甲○○與石錦興就渠等所犯詐欺取財未遂罪部分間，亦有犯
意聯絡及行為分擔，為共同正犯。上訴人等與王俊彬間就渠等二
次殺害丁○○未遂及數次埋伏預備殺害丁○○之行為，接續於九
十年三月下旬，及同月三十日乃為接續數舉動，遂行一個殺害丁
○○犯意之目的行為；暨甲○○、乙○○與石錦興二次殺害翁來
旺未果與一次殺害翁來旺既遂，丙○○一次參與殺害翁來旺未果
與一次殺害翁來旺既遂之犯行，渠等亦為數舉動為遂行單一之一
個殺害翁來旺犯意之目的行為，在一般社會整體觀念之法律評價
上，均應認係接續犯。上訴人等上開殺人既遂及殺人未遂犯行，
時間緊接，所觸犯係構成要件相同之罪名，顯係基於概括犯意反
覆而為，為連續犯，應以殺人（既遂）之一罪論，除法定刑為死
刑、無期徒刑部分，依法不得加重外，其餘有期徒刑部分應依修
正前刑法第五十六條規定，加重其刑。甲○○、乙○○與石錦興
、顏政堂間，均以一持有之行為同時觸犯未經許可持有制式手槍
及子彈罪；上訴人等與王俊彬亦以一持有之行為而同時觸犯未經
許可持有其他可發射子彈之槍枝及子彈二罪，均應依刑法第五十
五條想像競合之規定，從一重之未經許可持有制式手槍罪、未經
許可持有其他可發射子彈之槍枝罪處斷。甲○○就其所犯連續殺
人、未經許可持有制式手槍、未經許可持有其他可發射子彈槍枝
及詐欺取財未遂四罪間；乙○○就其所犯連續殺人、未經許可持
有制式手槍、未經許可持有其他可發射子彈槍枝三罪間；丙○○
就其所犯之連續殺人、未經許可持有可發射子彈槍枝二罪間，有
方法結果之牽連關係，均應從一較重之連續殺人罪處斷。公訴人
雖未就甲○○殺害丁○○部分之犯行，乙○○與甲○○、丙○○
、石錦興共謀並推由丙○○駕車衝撞翁來旺及殺害丁○○之犯行
，及丙○○參與殺害丁○○之犯行，提起公訴，因與起訴部分有
刑法修正前連續犯或牽連犯之裁判上一罪關係，原審自得一併審
理。因將第一審之不當判決撤銷，適用槍砲彈藥刀械管制條例第
七條第四項、第十二條第四項，修正前槍砲彈藥刀械管制條例第
十一條第四項，修正後刑法第二條第一項前段，修正前刑法第十
一條前段、第二十八條、第五十五條、第五十六條、第三十七條
第一項、第三十八條第一項第一款，刑法第二百七十一條第一項
、第三百三十九條第三項、第一項，罰金罰鍰提高標準條例第一
條前段，論上訴人等以共同連續殺人罪，審酌甲○○於全案居於
主導地位，為詐取保險金，竟多次買兇殺害誼屬至親之丈夫、親
生子，惡性重大，於審理中猶隱飾槍殺其夫、子情節，圖卸責予
其他被告，難認有悔意，惟念丁○○及翁來旺之女兒翁秀婷於原
審更審前均陳稱不予追究甲○○，丁○○並以書信向原審請求再
給甲○○自新機會等一切情狀，爰改量處無期徒刑，並宣告褫奪
公權終身，以使其於有限之餘生裡，能深切反省悔悟；乙○○、
丙○○年輕力壯，不思戮力工作以貢獻社會，僅貪圖個人利益，
即視人命如草芥，共犯殺害翁來旺、丁○○之犯行，且分別提供
槍枝，惡性重大，惟嗣後均坦承部分犯行，尚見悔意，且在全案
尚非居於主導地位等一切情狀，分別量處無期徒刑，並均褫奪公
權終身。扣案之制式槍枝（槍枝管制編號：000000000
0）及子彈二發（另三發於鑑驗時業經試射，已失其違禁物性質
）、扣案之具殺傷力可發射子彈之改造槍枝（槍枝管制編號：0
000000000），均屬違禁物，應依修正前刑法第三十八
條第一項第一款宣告沒收。另乙○○原交付王俊彬子彈五發，王
俊彬於槍殺丁○○時，射擊三發，其餘二發業經其丟棄，並未扣
案，此據王俊彬供述在卷，應已滅失，為免執行之困難，故不予
宣告沒收。經核於法尚無違誤。乙○○上訴意旨略稱：(一)、乙○
○認識甲○○後不久，甲○○常資助乙○○小額借款，乙○○基
於人情，固想替甲○○教訓翁來旺，但不認須置其於死地，雖就
甲○○要求駕車撞死翁來旺一事，當面未置可否，但心中自始無
意撞死翁來旺，故於九十年一月八日上午見翁來旺出現後，即決
意以緩慢車速擦撞翁來旺之機車，並非基於殺人之決意，且翁來
旺人、車僅輕微受傷及損壞，茍乙○○係於衝撞之際始減速或未
減速，其衝擊力既不小，翁來旺人、車所受傷害及損壞當非僅止
於此。石錦興、甲○○亦供述乙○○所駕駛小客車係輕微擦撞，
修車費僅四千元，足見乙○○所駕小客車之車頭並未撞及翁來旺
。原判決未予審酌，遽認乙○○係基於殺人之意駕車撞擊翁來旺
，有理由不備之違誤。又乙○○介紹丙○○與甲○○認識後，即
未再介入渠等間之商議，故渠等謀議由丙○○駕駛石錦興所有之
小貨車撞擊翁來旺之事，乙○○並未參與，丙○○亦一再供稱乙
○○未參與渠等之謀議，且依丙○○在第一審之供述，乙○○並
未替丙○○向石錦興借用該小貨車及未分得任何報酬，於此情況
下，乙○○豈會無端介入？益證乙○○缺乏犯罪之動機，與甲○
○等人自無犯意聯絡及行為分擔。原審對此有利乙○○之證據漏
未審酌，復未敘明理由，同有判決理由不備之違誤。(二)、原審在
審理時，並未依刑事訴訟法第一百六十五條第一項規定，將乙○
○所使用0000000000號、丙○○所使用000000
0000號及甲○○所使用0000000000號等行動電話
之通聯紀錄向上訴人等及其辯護人宣讀或告以要旨，即遽採為與
顏政堂供述內容相符之不利乙○○之判決基礎，有調查未盡及判
決理由不備之違法。乙○○就顏政堂持槍殺害翁來旺部分，亦無
犯意聯絡及行為分擔，蓋依乙○○、丙○○及顏政堂所使用行動
電話於九十年六月初至六月二十二日止之通聯紀錄，即可證明乙
○○、丙○○未一同至顏政堂之住處，乙○○亦未曾以行動電話
與顏政堂通聯，顏政堂在原審更審前已供述乙○○未參與謀議，
也沒叫他去殺人，足徵顏政堂在警詢中所言與事實不符。又九十
年六月中旬，乙○○還不認識顏政堂，豈會介紹顏政堂予甲○○
、石錦興？且比對行動電話通聯紀錄，乙○○與丙○○、顏政堂
於九十年六月間從未在白河鎮一起出現過；丙○○在第一審時供
稱，九十年六月二十日在「阿才」（即蔡俊雄）家與甲○○、石
錦興討論槍殺翁來旺之事時，乙○○雖在「阿才」家，但未參與
討論；而顏政堂在歷次供述中，已稱他是於同月二十七日在永康
市肯德基速食店與甲○○、石錦興商議確定槍殺翁來旺之代價為
一百八十萬元，乙○○在警詢中亦已陳稱在同年七月二十七日顏
政堂要向甲○○拿五十萬元後，才知該一百八十萬元代價之事，
但第一審筆錄卻誤載為因價錢談不攏，九十年六月二十一日當天
有確定一百八十萬元代價云云，乙○○在原審乃請求勘驗該第一
審之錄音帶，原審未予勘驗，即為乙○○有參與甲○○等謀議槍
殺翁來旺之不利認定，有調查未盡及理由不備之違法。(三)、顏政
堂於警詢時指稱係乙○○與丙○○一同前往取槍後，再攜交顏政
堂，但顏政堂既未隨同丙○○取槍，豈會知悉其過程？足見其此
部分之供述係屬臆測、傳聞，應不具證據能力。而比對通聯紀錄
，即可證實係丙○○前往歸仁鄉某處網咖找乙○○，非乙○○去
找丙○○，且依丙○○在第一審之供述，可知丙○○於何時何地
取槍，非乙○○所知悉，顏政堂所言，自屬不實。原判決認九十
年六月二十七日下午三至四時在肯德基速食店商議及丙○○、乙
○○攜槍前往顏政堂住處之時間為當日下午四時，然比對通聯紀
錄後，可知當日下午三時四十三分二十九秒，乙○○尚與丙○○
在仁德交流道附近，乙○○雖有與丙○○至永康市肯德基速食店
，然是為向甲○○追討修車費始相偕前往，且係在抵達後一分鐘
左右，石錦興、甲○○、顏政堂已先後離去，乙○○與丙○○在
該處停留共僅一分半鐘左右；而依通聯紀錄所載，乙○○與丙○
○於當日下午三時五十八分即已分開，如何於同日下午四時至顏
政堂住處？雖乙○○在第一審時供稱有去顏政堂家及永康市之肯
德基速食店，但當時距事發已逾二年餘，因記憶不清，為審判長
提示之通聯紀錄誤導，始稱是同一天去顏政堂家及肯德基速食店
，該陳述與事實不符，自不得作為判斷之依據。顏政堂在原審更
審前供證乙○○沒有參與槍殺翁來旺之計畫，雖稱乙○○與丙○
○去找他七、八次，但比對通聯紀錄，即知根本不實。(四)、原判
決已說明九十年九月二日偵查筆錄記載「被告乙○○答：九十年
六月二十七日我跟丙○○帶兩支槍找顏政堂請他選一支」，與經
勘驗後逐字所作成譯文關於「檢察官問：九十年六月二十七日跟
丙○○帶二把槍找顏政堂，請他選一支，對不對？被告乙○○答
：我沒有」不符，該不符部分不得作為證據；惟理由中竟仍援用
上開偵查中之不實筆錄記載，謂乙○○自承其於六月二十七日與
丙○○至證人顏政堂住處，作為乙○○有與丙○○共同持槍枝前
往顏政堂住處交付之論證，顯有判決理由矛盾與判決不適用證據
法則之違法。又原判決認定甲○○交付顏政堂五十萬元時，其中
六萬五千元，顏政堂因乙○○之要求，本欲交給乙○○作為王俊
彬駕駛其小客車衝撞丁○○時車輛毀損之費用，復認甲○○就該
六萬五千元先予扣下，做為辦理貸款手續費，俾取得貸款後給付
尾款。惟乙○○與顏政堂僅係普通朋友，毫無交情，乙○○之車
輛亦非顏政堂撞壞，顏政堂怎會拿六萬五千元給乙○○修車？原
判決此部分之認定不無矛盾，且乙○○在無任何報酬下，絕不可
能無端涉案。原判決有調查未盡、判決不載理由及所載理由矛盾
之違法。(五)、顏政堂之警詢筆錄有諸多不實指證及陳述，其在警
詢稱槍殺翁來旺父女代價尚未談妥，但實際是其直接與甲○○、
石錦興商議並言妥代價；顏政堂稱案發後係丙○○下車埋槍，其
不知埋槍地點，但該兇槍實係顏政堂埋藏，且於挖土埋槍時為石
頭刮傷；顏政堂稱係丙○○、乙○○多次至其住處邀之殺人賺錢
，其均未答應，嗣丙○○、乙○○拿槍給他時，他才答應，但實
際是乙○○與丙○○至多僅去顏政堂家二次，且在六月初至同月
二十二日間未曾去過；顏政堂稱六月中旬在甲○○家及案發後在
「阿才」家四、五次，均係其與甲○○、石錦興、丙○○、乙○
○等五人在場，但依通聯紀錄，並無該等五人見面之事實；顏政
堂稱丙○○與乙○○帶去供其挑選之手槍係丙○○以其向甲○○
所取五十萬元之其中四十萬元購得，但實際該槍是丙○○之友人
黃騰禕寄放在丙○○處，五十萬元是顏政堂向甲○○取得殺人代
價之部分款項；顏政堂稱其因父母生病住院，沒錢繳納醫藥費，
才答應槍殺翁來旺，但實際是其父親在案發後二個月左右才住院
，且其尚有多位兄姊等，無須負擔其父住院費用。可見顏政堂警
詢所述俱屬不實，自難作為判決認定之依據。又王俊彬係丙○○
介紹予甲○○，乙○○從未參與渠等謀殺丁○○之商議，雖甲○
○向乙○○借用小客車時，乙○○知悉係作為撞擊丁○○之用，
及曾受甲○○之託帶王俊彬去瞭解丁○○住處與其人特徵等，惟
王俊彬於未發覺丁○○行蹤前即因發生車禍而無法遂行其犯意，
乙○○至多僅該當預備殺人罪責，至王俊彬事後開槍射擊丁○○
之事，乙○○並不知情。原判決未說明認定乙○○知悉出借槍枝
與王俊彬，係為槍殺丁○○之理由，亦未說明乙○○於王俊彬決
意槍殺丁○○後，有協助跟蹤丁○○之認定依據，有判決不備理
由之違法云云。丙○○上訴意旨略稱：(一)、丙○○雖有與甲○○
達成駕車衝撞翁來旺之謀議，惟在駕車衝撞前一剎那，丙○○已
改變原先殺人犯意為普通傷害犯意，事後並以石錦興名義與翁來
旺達成和解，原審未斟酌該和解書之效力，亦未於審判期日加以
提示，復未說明不予審酌之理由，有調查未盡及判決理由不備之
違法。倘丙○○確有殺害翁來旺之犯意，應加速衝撞翁來旺，以
達殺害之目的，焉有兩車均無撞損痕跡，更於衝撞前十餘公尺急
踩煞車，足徵丙○○在駕車衝撞翁來旺前一剎那，僅有普通傷害
之犯意，復立即報警以使翁來旺生命之威脅降至最低，參以翁來
旺所受傷害並非重大，益徵丙○○確無殺人犯意甚明。原判決未
審酌證人洪崇聖於偵查中供稱均沒有撞損痕跡及現場所留十‧五
公尺煞車痕等有利丙○○之證言，同有調查未盡及判決理由不備
之違法。(二)、原判決認丙○○於九十年六月二十一日下午六時許
前往白河鎮蔡俊雄住處，與甲○○、石錦興、乙○○及顏政堂等
人參與謀議殺害翁來旺，惟未說明其依據，有判決不備理由之違
法。且依顏政堂與丙○○所使用行動電話之通聯紀錄所載，兩人
在當日十八時三十分四十三秒與五十二秒有相互聯絡，茍丙○○
當時在蔡俊雄家中與顏政堂等人謀議，雙方可當面對談，何須再
以電話聯絡？足證丙○○當時確未在「阿才」家與甲○○、顏政
堂謀議，原判決未詳查上情，有判決不備理由之違法。又依顏政
堂、丙○○與乙○○當日下午通聯之基地台位置，三人所處通話
位置相隔甚遠，顯見並無丙○○與乙○○拿槍去顏政堂住處給顏
政堂挑選之事實，且乙○○在偵查中亦否認有與丙○○持槍供顏
政堂選用，原判決就此有利丙○○之證據未加採酌，亦未說明何
以不採之理由，同有違誤。(三)、依顏政堂在原審更審前之供述，
可知丙○○於借槍予顏政堂時，並不知係用於殺害翁來旺，且事
後因顏政堂使用該槍殺人，無法還槍予丙○○，乃以三十萬元作
補貼，非如原判決所認係甲○○給予丙○○之報酬。又依翁秀婷
在警詢時之陳述，可見丙○○並無如顏政堂所述有駕車引導其至
槍擊現場，並在路旁打開車窗示意其下手之情形；況顏政堂在原
審更審前，已證稱當天丙○○在外面都不知道等語。且關於翁來
旺被殺死亡部分，丙○○已透過胞兄林慶祥與其家屬達成和解。
原判決就上開有利丙○○之事證，俱未加以審酌，復未說明何以
不採之理由，自有調查未盡及判決不備理由之違法。(四)、丙○○
僅受王俊彬之託跟蹤丁○○，並向王俊彬通報而已，並不知其欲
加害丁○○，亦未與甲○○等人有任何報酬之謀議；王俊彬在警
詢時陳稱丙○○不知此事，復在第一審時供稱係甲○○問其要不
要賺錢，叫其開車去撞丁○○等語。足徵丙○○並無參與殺害丁
○○之犯行，原判決就王俊彬有利丙○○之供述，未予審酌採納
，亦無說明何以不採之理由，應有判決不備理由之違背法令云云
。惟查：(一)、原審在審判期日，已將上訴人等分別使用之000
0000000、0000000000、000000000
0、0000000000、0000000000、0000
000000、0000000000等號行動電話之通聯紀錄
逐一向上訴人等及其辯護人宣讀並告以要旨（見更(三)卷二第一○
九頁），並無未踐行刑事訴訟法第一百六十五條第一項規定或有
應於審判期日調查之證據而未予調查等違法。而行動電話基地台
與所接收通話之通話者所在位置，其涵蓋之最遠距離少則數公里
，多則達十餘公里，故通聯紀錄所載之基地台位置僅在顯示通話
者在該接收通話之涵蓋範圍內通話，尚難認其係在該基地台所在
位置之特定地點上；乙○○、丙○○遽以卷內通聯紀錄所載基地
台位置，與原判決所認渠等與甲○○等人見面謀議之地點未臻一
致云云，執以指摘原判決違法，顯係故以通聯時基地台坐落之位
置，作為渠等通話當時所在特定地點之片面自我說詞，核屬任憑
己意所為之單純事實爭執，難認為有理由。又刑事訴訟法第三百
七十九條第十款所稱應調查之證據，係指與待證事實有重要關係
，在客觀上認為應行調查者而言；茍當事人所聲請調查之證據，
於犯罪之成立並無影響，或所證明之事項已臻明瞭，自均欠缺其
調查之必要性，即令原審未予調查，亦難遽指為違法。乙○○固
於原審陳稱其在第一審（九十一年十月七日）並未供稱：「……
但當天有確定代價為一八○萬元」等語，及其係在顏政堂槍殺翁
來旺後方得知代價為一八○萬元，而聲請勘驗上開第一審之訊問
筆錄。惟原判決係認定上訴人等及石錦興、顏政堂於九十年六月
二十一日下午六時在蔡俊雄住處商議以開槍方式殺害翁來旺，因
行兇槍枝價錢無共識而未達成協議，嗣於同月二十七日下午在永
康市肯德基速食店，始達成槍殺翁來旺及顏政堂取得一百五十萬
元報酬，另由甲○○加付三十萬元予丙○○作為提供槍枝對價之
協議（見原判決第四頁末行至次頁第五行、第五頁第二十至二六
行），並未認定上訴人等及石錦興、顏政堂在上開蔡俊雄住處即
達成含提供槍枝之報酬為一百八十萬元之協議；且理由中僅謂「
乙○○亦供承：其在甲○○等人於六月二十一日至蔡俊雄（綽號
阿才）住處商議時在場，但價錢談不攏等語」（見原判決第二八
頁第二至四行），資為所認乙○○曾於九十年六月二十一日在蔡
俊雄住處參與槍殺翁來旺謀議之論證之一，既未引用前揭第一審
筆錄所載乙○○曾稱「但當天有確定代價為一八○萬元」之供述
為判決之基礎，則上開筆錄就乙○○有無供述「但當天有確定代
價為一八○萬元」一節是否記載錯誤，既與原判決之論斷不具關
連性，客觀上即無調查之必要，原審未再為無益之勘驗，自無調
查未盡之可言。再者，顏政堂於警詢中經詢以：「你行兇所用槍
枝如何而來？」時，陳稱：「九十年六月二十七日下午三、四點
的時候，丙○○及乙○○二人持二把均為黑色之手槍到我戶籍地
，我選了一把較新的手槍（即兇槍）留下，另外一把則由丙○○
、乙○○二人拿回，……」（見警卷(一)第二七頁），則顏政堂就
其收受丙○○、乙○○送槍經過所為之供述，要屬就其親身經歷
事實而為陳述，自非傳聞或個人臆測，原判決據以論斷「顏政堂
持以槍殺翁來旺所用槍枝，應係被告乙○○、丙○○於六月二十
七日下午持往共犯即證人顏政堂住處交付甚明」（見原判決第二
六頁第十四至十五行），與卷證資料即無不合。至原審在第二次
更審中勘驗乙○○於九十年九月十二日偵訊錄音時逐字作成之譯
文內容，乙○○僅否認九十年六月二十七日其有與丙○○帶二支
槍供顏政堂挑選，但明確供稱其於當日有與丙○○去顏政堂住處
（見更(二)卷(一)第二○二至二○三頁），則原判決敘明乙○○之九
十年九月十二日偵查筆錄記載「九十年六月二十七日我跟丙○○
帶兩支槍找顏政堂請他選一支」一節，經與勘驗後逐字所作成譯
文不符，不得作為證據（見原判決第十頁末三行至次頁第四行）
，與論述「乙○○亦自承其於六月二十七日與被告丙○○至證人
顏政堂住處」部分（見原判決第二十六頁第十二至十三行），即
無相互歧異之矛盾可言。(二)、丙○○駕車衝撞翁來旺後，係由石
錦興與翁來旺成立和解，由石錦興賠付翁來旺車輛修護、醫療等
費用及工作損失共八萬五千元，丙○○既未與翁來旺成立和解，
亦未支付上開和解款項，且其兄林慶祥雖於九十四年間代理丙○
○與黃秀婷就翁來旺被殺死亡成立和解，但黃秀婷並未於該和解
書上簽名蓋章（見更(一)卷(二)第三○五頁），而該和解內容僅係載
明願原諒丙○○，別無和解金額支付之約定，則原審就丙○○為
刑之量處時，雖未審酌前揭和解書等，然既已敘明其於第一審時
「坦認犯行，尚見悔意」，顯已就丙○○犯罪後之態度詳為科刑
輕重標準之審酌，自無判決不載理由或調查未盡之違法。又丙○
○駕車衝撞翁來旺時，現場雖留有煞車痕十‧五公尺，惟原判決
已依憑碎片刮痕長達七‧一五公尺，翁來旺倒地造成血跡之位置
距離碎片刮痕之起點近十八公尺等情，據以論斷丙○○駕車衝撞
翁來旺時之車速極快，足見其衝擊當時撞擊力之強大與殺意之堅
（見原判決第二十頁第七至二十行），亦無調查未盡或判決不載
理由之違法。(三)、乙○○、丙○○其餘上訴意旨所執各詞，原判
決或已在理由中論斷綦詳，並無上訴意旨所指之違法情形；或係
就單純事實及無關判決結果之枝節事項，專憑己見，漫為爭執，
俱非有理由。乙○○、丙○○之上訴均應予駁回。(四)、甲○○提
起上訴，雖迄未補具不服原判決之理由，但依上說明，仍應認其
上訴為無理由，予以駁回。
據上論結，應依刑事訴訟法第三百九十六條第一項，判決如主文
。
中　　華　　民　　國　九十六　年　　八　　月　 三十　 日
                      最高法院刑事第十庭
                          審判長法官  謝　俊　雄
                                法官  陳　世　雄
                                法官  魏　新　和
                                法官  吳　信　銘
                                法官  徐　文　亮
      本件正本證明與原本無異
                                      書  記  官
中　　華　　民　　國　九十六　年　　九　　月　　四　　日
                                                      V
附錄論罪法條：
刑法第二百七十一條第一項
殺人者，處死刑、無期徒刑或十年以上有期徒刑。
